臺灣士林地方法院刑事判決
111年度審金訴字第479號
                                  111年度審金訴字第518號
公  訴  人  臺灣士林地方檢察署檢察官
被      告  楊良冀


上列被告因詐欺等案件，經檢察官提起公訴（111年度偵字第610
0號）及追加起訴（111年度偵字第9316號），本院合議庭因被告
於準備程序就被訴事實均為有罪之陳述，裁定由受命法官獨任進
行簡式審判程序並判決如下：
    主  文
楊良冀犯附表各編號主文欄所示之加重詐欺取財罪，各處附表各
編號主文欄所示之宣告刑。應執行有期徒刑壹年拾月。
    事實及理由
一、按簡式審判程序之證據調查，不受第159條第1項之限制，刑
    事訴訟法第273條之2定有明文，是於行簡式審判程序之案件
    ，被告以外之人於審判外之陳述，除有其他不得作為證據之
    法定事由外，應認具有證據能力。本件所援引被告楊良冀以
    外之人於審判外之陳述，因本案採行簡式審判程序，復無其
    他不得作為證據之法定事由，依上說明，應認均有證據能力
    。
二、本件事實及證據，除均引用檢察官起訴書（如附件一）及追
    加起訴書（如附件二）之記載外，更正及補充如下：
　㈠事實部分：
　⒈檢察官起訴書犯罪事實欄一第8至11行關於「楊良冀依詐騙集
    團成員指示於111年1月9日11時43分，至臺北市大同區太原
    路00號全家超商泰元門市領取陳美麗寄出內含陳美麗上開金
    融帳戶提款卡之包裹，並送予詐騙集團成員所指定人員。」
    之記載，應補充及更正為「楊良冀依詐騙集團成員指示於11
    1年1月9日11時43分，至臺北市大同區太原路00號全家超商
    泰元門市領取陳美麗寄出內含陳美麗上開金融帳戶提款卡之
    包裹，並送予詐騙集團成員所指定人員，『而領取報酬新臺
    幣（下同）3,000元。』」。
　⒉檢察官追加起訴書犯罪事實欄一第7至11行關於「楊良冀依詐
    騙集團成員指示於111年1月7日11時59分，至臺北市大同區
    大龍街133號全家超商大龍門市領取廖妍涵寄出內含廖妍涵
    上開金融帳戶提款卡之包裹，並送予詐騙集團成員所指定人
    員。」之記載，應補充及更正為「楊良冀依詐騙集團成員指
    示於111年1月7日11時59分，至臺北市大同區大龍街00號全
    家超商大龍門市領取廖妍涵寄出內含廖妍涵上開金融帳戶提
    款卡之包裹，並送予詐騙集團成員所指定人員，『而領取報
    酬3,000元。』」。
　⒊檢察官起訴書及追加起訴書犯罪事實欄一第1至2行關於「加
    入姓名年籍不詳之人所組成3人以上詐騙集團」之記載，均
    應補充為「加入暱稱『穎兒』、『顏志揚』、『林承璋』、『金牌
    啤酒』及其他真實姓名年籍不詳之人所組成3人以上詐騙集團
    」。　　　
　⒋檢察官起訴書附表編號2、3之「匯入帳戶」欄關於「郵局帳
    號0000000000000號帳戶」之記載均應更正為「郵局帳號000
    0000000000號帳戶」。　　
　㈡證據部分應補充：被告楊良冀於審判中之自白（見審金訴479
    卷第58、102、108、110頁，審金訴518卷第44、72、78、80
    頁）。
三、論罪科刑：
  ㈠核被告楊良冀所為，均係犯刑法第339條之4第1項第2款之三
    人以上共同犯詐欺取財罪，及洗錢防制法第14條第1項、第2
    條第2款之洗錢罪。被告就上開罪行，與真實姓名、年籍不
    詳之「穎兒」、「顏志揚」、「林承璋」、「金牌啤酒」及
    其他不詳詐欺集團成員間，有犯意聯絡及行為分擔，為共同
    正犯。
  ㈡又被告就所犯之三人以上共同犯詐欺取財及洗錢等罪行，既
    均在同一犯罪決意及計畫下所為行為，雖然時、地，在自然
    意義上並非完全一致，然仍有部分合致，且犯罪目的單一，
    依一般社會通念，認應評價為一行為方符合刑罰公平原則，
    即屬一行為觸犯數罪名之想像競合犯，應依刑法第55條前段
    之規定，各從一重之三人以上共同犯詐欺取財罪處斷。另被
    告上開所犯如附表所示之12次加重詐欺取財犯行，乃與詐欺
    集團成員共同分別侵害不同被害人之財產法益，其犯意個別
    ，行為互殊，應予分論併罰。
  ㈢按洗錢防制法第16條第2項規定：「犯前二條之罪，在偵查或
    審判中自白者，減輕其刑」；又想像競合犯之處斷刑，本質
    上係「刑之合併」。其所謂從一重處斷，乃將想像競合犯組
    成之評價上數罪，合併為科刑一罪，其所對應之刑罰，亦合
    併其評價上數罪之數法定刑，而為一個處斷刑。易言之，想
    像競合犯侵害數法益者皆成立犯罪，論罪時必須輕、重罪併
    舉論述，同時宣告所犯各罪名，包括各罪有無加重、減免其
    刑之情形，亦應說明論列，量刑時併衡酌輕罪部分量刑事由
    ，評價始為充足，然後依刑法第55條前段規定「從一重處斷
    」，非謂對於其餘各罪可置而不論。因此，法院決定處斷刑
    時，雖以其中最重罪名之法定刑，做為裁量之準據，惟於裁
    量其輕重時，仍應將輕罪合併評價在內（最高法院108年度
    台上字第4405、4408號判決參照）。本件被告於審判中既就
    其所為洗錢之犯行，自白不諱（見審金訴479卷第58、102、
    108、110頁，審金訴518卷第44、72、78、80頁），依上說
    明，就被告洗錢部分之犯行，原應減輕其刑，惟其本案犯行
    均係從一重論處三人以上共同犯詐欺取財罪，則就其所為洗
    錢部分犯行即想像競合輕罪得減輕其刑部分，本院於依刑法
    第57條規定量刑時，即應併予審酌。
  ㈣爰以行為人之責任為基礎，並審酌被告為詐欺集團擔任取簿
    手，且依照該集團之計畫而分擔部分犯行，利用一般民眾對
    於交易秩序之信賴，作為施詐取財之手段，進而掩飾或隱匿
    詐欺贓款，造成告訴人曾俊龍、朱家緯、楊金樹、李偉誠、
    丁聖紘、孫麗雯、吳翔太、葉明青、葉煥菊、被害人陳宇佳
    、郭淑娟、葉旻祐之財產損害，更嚴重影響社會治安、交易
    秩序及人我際之信任關係，所為實無足取，兼衡被告之素行
    ，此有臺灣高等法院被告前案紀錄表附卷可按，犯後坦認犯
    行，非無悔意之態度，且已與告訴人朱家緯、楊金樹、孫麗
    雯、吳翔太、葉煥菊成立調解（見審金訴479卷第113至116
    頁，審金訴518卷第47至48頁），併考量被告參與詐欺集團
    組織之程度及分工角色、所獲利益、告訴人及被害人等遭詐
    之金額，與被告自陳為高職畢業之智識程度、在工地擔任臨
    時工，離婚，有1名未成年子女，與家人同住之家庭經濟及
    生活狀況，暨其犯罪之動機、目的、手段等一切情狀，分別
    量處如主文所示之宣告刑，資為懲儆。
　㈤復按審酌數罪併罰之定應執行刑，係出於刑罰經濟與責罰相
    當之考量，並非予以犯罪行為人或受刑人不當之利益，為一
    種特別的量刑過程，相較於刑法第57條所定科刑時應審酌之
    事項，係對一般犯罪行為之裁量。而定應執行刑之宣告，乃
    對犯罪行為人本身及所犯各罪之總檢視，除應考量行為人所
    犯數罪反應出之人格特性，並應權衡審酌行為人之責任與整
    體刑法目的及相關刑事政策，在量刑權之法律拘束性原則下
    ，依刑法第51條第5款規定，採限制加重原則，資為量刑自
    由裁量權之外部界限，並應受法秩序理念規範之比例原則、
    平等原則、責罰相當原則、重複評價禁止原則等自由裁量權
    之內部抽象價值要求界限之支配，以使輕重得宜，罰當其責
    ，俾符合法律授與裁量權之目的，以區別數罪併罰與單純數
    罪之不同，兼顧刑罰衡平原則。故定應執行刑時，除仍應就
    各別刑罰規範之目的、輕重罪間體系之平衡、整體犯罪非難
    評價，為綜合判斷外，尤須參酌上開實現刑罰公平性，以杜
    絕僥倖、減少犯罪之立法意旨，為妥適之裁量。本院衡酌被
    告於本案所為之犯行，相距間隔甚近，且屬為同一詐欺集團
    工作所反覆實施，侵害法益固非屬於同一人，然擔任取簿手
    ，提領人頭帳戶包裹及交付車手提領贓款之方式並無二致，
    犯罪類型同一，數罪對法益侵害之加重效應較低。依上說明
    ，本於罪責相當性之要求，在上述內、外部性界限範圍內，
    就本件整體犯罪之非難評價、各行為彼此間之偶發性、各行
    為所侵害法益之專屬性或同一性予以綜合判斷，及斟酌被告
    犯罪行為之不法與罪責程度、對其施以矯正之必要性，乃就
    前揭對被告所量處之各該宣告刑，定其等應執行之刑如主文
    所示。
四、關於沒收部分：
  ㈠按犯罪所得，屬於犯罪行為人者，沒收之；犯罪所得之沒收
    ，於全部或一部不能沒收或不宜執行沒收時，追徵其價額，
    刑法第38條之1第1項前段、第3項固有明文。惟宣告犯罪所
    得之沒收或追徵，有過苛之虞、欠缺刑法上之重要性、犯罪
    所得價值低微，或為維持受宣告人生活條件之必要者，得不
    宣告或酌減之，同法第38條之2第2項亦有規定甚明。本件依
    被告楊良冀之供述（見審金訴479卷第58頁），其本案為詐
    欺集團擔任取簿手所獲報酬為新臺幣（下同）6,000元（3,0
    00元×2日），固屬其本案犯罪之犯罪所得，然被告於審判中
    已與告訴人朱家緯、楊金樹、孫麗雯、吳翔太、葉煥菊成立
    調解，所願分期賠償之總金額已超過其上開犯罪所得，並作
    成得為民事強制執行名義之調解筆錄，顯已足達沒收制度剝
    奪被告犯罪利得之立法目的，倘再諭知沒收被告上開犯罪所
    得，將使其承受過度之不利益，顯有過苛之虞，爰依刑法第
    38條之2第2項之規定，不予宣告沒收及追徵。
　㈡又就共同正犯犯罪所得之沒收，往昔實務雖採連帶沒收之見
    解；惟按沒收，是以犯罪為原因，對於物之所有人剝奪其所
    有權，並將之強制收歸國有的處分，其重點在於所受利得之
    剝奪。故無利得者，本不應生剝奪財產權之問題。參諸民事
    法上多數利得人不當得利之返還，並無連帶負責之適用，因
    此即令二人以上共同犯罪，關於犯罪所得之沒收或追徵，亦
    應各按其實際利得數額負責，而非負連帶責任，始屬合理。
    此與犯罪所得之追繳並發還被害人，重在填補損害而應負連
    帶返還之責任（司法院院字第2024號解釋參照）及以犯罪所
    得作為犯罪構成（或加重）要件類型者，基於共同正犯應對
    犯罪之全部事實負責，則就所得財物應合併計算之情形，迥
    然不同。至於共同正犯各人實際上究竟有無犯罪所得，或其
    犯罪所得究竟多寡，應由事實審法院綜合卷證資料及調查所
    得認定之。本件被告為本案詐欺集團擔任取簿手，而領取並
    交付人頭帳戶，供車手收取詐欺贓款交付本案詐欺集團成員
    ，而卷內查無事證足以證明被告確有收執該等款項，此外，
    亦乏證據證明被告與詐欺集團成員就上開款項享有共同處分
    權，是尚難將詐欺集團成員自被告所交付人頭帳戶內取得之
    上開款項，認屬本件被告犯罪所獲得之利益，依上說明，自
    無從依刑法關於沒收之規定於本案宣告沒收，附此敘明。
　㈢另按犯洗錢防制法之洗錢罪，其所移轉、變更、掩飾、隱匿
    、收受、取得、持有、使用之財物或財產上利益，沒收之，
    洗錢防制法第18條第1項前段固有明文，其立法理由乃為沒
    收洗錢行為標的之財物或財產上利益。惟刑罰法令關於沒收
    之規定，兼採職權沒收主義與義務沒收主義。職權沒收，係
    指法院就屬於被告所有，供犯罪所用、預備用或因犯罪所得
    之物，仍得本於職權斟酌是否宣告沒收。義務沒收，則又可
    分為絕對義務沒收與相對義務沒收。前者指凡法條有：「不
    問屬於犯人與否，沒收之」之特別規定者屬之，法院就此等
    物品是否宣告沒收，無斟酌餘地，除已證明滅失者外，不問
    屬於犯人與否或有無查扣，均應宣告沒收；後者則係指供犯
    罪所用、預備用或因犯罪所得，以屬於被告所有者為限，始
    應予以沒收（最高法院96年度台上字第7069號判決參照）。
    而上開洗錢防制法關於沒收之條文既未規定「不論屬於犯罪
    行為人與否」均沒收之，而採取相對義務沒收主義，自仍以
    屬於被告所得管領、處分者為限，始應予以沒收。本件洗錢
    部分所得，卷內並無證據證明被告有經手接收，既非被告所
    有，亦未在其實際掌控中，則被告就此部分財物本不具所有
    權及事實上處分權，自非其所得管領、處分，即無從依洗錢
    防制法第18條第1項規定予以宣告沒收，併予敘明。
據上論結，應依刑事訴訟法第273條之1第1項、第284條之1、第2
99條第1項前段、第310條之2、第454條，洗錢防制法第2條第2款
、第14條第1項，刑法第11條前段、第28條、第339條之4第1項第
2款、第55條、第51條第5款、第38條之2第2項，判決如主文。
本案經檢察官陳韻中提起公訴及追加起訴，檢察官江玟萱到庭執
行職務。
中　　華　　民　　國　　111 　年　　8 　　月　　11　　日
                  刑事第九庭法  官  李冠宜
以上正本證明與原本無異。　
如不服本判決應於收受送達後20日內向本院提出上訴書狀，並應
敘述具體理由。其未敘述上訴理由者，應於上訴期間屆滿後20日
內向本院補提理由書（均須按他造當事人之人數附繕本）「切勿
逕送上級法院」。
因疫情而遲誤不變期間，得向法院聲請回復原狀。
                            書記官  杜依玹
中　　華　　民　　國　　111 　年　　8 　　月　　11　　日
附錄：本案論罪科刑法條全文
中華民國刑法第339條之4
犯第339條詐欺罪而有下列情形之一者，處1年以上7年以下有期
徒刑，得併科1百萬元以下罰金：
一、冒用政府機關或公務員名義犯之。
二、三人以上共同犯之。
三、以廣播電視、電子通訊、網際網路或其他媒體等傳播工具，
    對公眾散布而犯之。
前項之未遂犯罰之。
洗錢防制法第2條
本法所稱洗錢，指下列行為：
一、意圖掩飾或隱匿特定犯罪所得來源，或使他人逃避刑事追訴
    ，而移轉或變更特定犯罪所得。
二、掩飾或隱匿特定犯罪所得之本質、來源、去向、所在、所有
    權、處分權或其他權益者。
三、收受、持有或使用他人之特定犯罪所得。
洗錢防制法第14條
有第二條各款所列洗錢行為者，處7年以下有期徒刑，併科新臺
幣5百萬元以下罰金。
前項之未遂犯罰之。
前二項情形，不得科以超過其特定犯罪所定最重本刑之刑。
中華民國刑法第55條
（想像競合犯）
一行為而觸犯數罪名者，從一重處斷。但不得科以較輕罪名所定
最輕本刑以下之刑。
附表：
編號 犯罪事實 主      文 1 起訴書犯罪事實欄一及其附表編號1被害人曾俊龍部分 楊良冀三人以上共同犯詐欺取財罪，處有期徒刑壹年。 2 起訴書犯罪事實欄一及其附表編號2被害人朱家緯部分 楊良冀三人以上共同犯詐欺取財罪，處有期徒刑壹年。 3 起訴書犯罪事實欄一及其附表編號3被害人楊金樹部分 楊良冀三人以上共同犯詐欺取財罪，處有期徒刑壹年壹月。 4 起訴書犯罪事實欄一及其附表編號4被害人李偉誠部分 楊良冀三人以上共同犯詐欺取財罪，處有期徒刑壹年。 5 起訴書犯罪事實欄一及其附表編號5被害人丁聖紘部分 楊良冀三人以上共同犯詐欺取財罪，處有期徒刑壹年貳月。 6 起訴書犯罪事實欄一及其附表編號6被害人孫麗雯部分 楊良冀三人以上共同犯詐欺取財罪，處有期徒刑壹年。 7 追加起訴書犯罪事實欄一及其附表編號1被害人陳宇佳部分 楊良冀三人以上共同犯詐欺取財罪，處有期徒刑壹年貳月。 8 追加起訴書犯罪事實欄一及其附表編號2被害人吳翔太部分 楊良冀三人以上共同犯詐欺取財罪，處有期徒刑壹年壹月。 9 追加起訴書犯罪事實欄一及其附表編號3被害人郭淑娟部分 楊良冀三人以上共同犯詐欺取財罪，處有期徒刑壹年。 10 追加起訴書犯罪事實欄一及其附表編號4被害人葉旻祐部分 楊良冀三人以上共同犯詐欺取財罪，處有期徒刑壹年。 11 追加起訴書犯罪事實欄一及其附表編號5被害人葉明青部分 楊良冀三人以上共同犯詐欺取財罪，處有期徒刑壹年。 12 追加起訴書犯罪事實欄一及其附表編號6被害人葉煥菊部分 楊良冀三人以上共同犯詐欺取財罪，處有期徒刑壹年。